【裁判字號】    92,上訴,1863
【裁判日期】    921223
【裁判案由】    妨害自由等
【裁判全文】
臺灣高等法院臺中分院刑事判決          民國九十二年度上訴字第一八六三號
    上  訴  人  臺灣臺中地方法院檢察署檢察官
    上  訴  人
    即  被  告  乙○○
    被      告  庚○○
    被      告  丁○○
    被      告  甲○○
右上訴人因妨害自由等案件，不服臺灣臺中地方法院中華民國九十二年八月二十六日
第一審判決（民國九十二年度訴字第一六一五號，起訴案號：臺灣臺中地方法院檢察
署民國九十二年度偵字第八八七六號），提起上訴，本院判決如左：
    主      文
原判決撤銷。
乙○○、庚○○、丁○○、甲○○共同以非法方法剝奪人之行動自由，乙○○、庚○○各處有期徒刑肆月，丁○○、甲○○各處拘役貳拾日，如易科罰金，均以佰元折
算壹日。
    事      實
一、緣庚○○於民國九十二年四月十五日，透過由自由時報分類廣告欄，獲知全省電
    話門號出售之訊息，即以新臺幣（下同）四萬元之代價，向姓名年籍不詳綽號「
    小鄭」之成年男子，購買四組轉接電話門號，翌日即遭停話無法使用，庚○○認
    為受騙，乃邀約年籍不詳之成年男子「林清連」，及姓名年籍不詳綽號「二哥」
    之成年男子，陪同前往臺中聯絡姓名年籍不詳綽號「小鄭」之成年男子出面解決
    ，雙方約定於九十二年四月二十四日二十時三十分許，在臺中市○區○○路四段
    與大智路口之德安百貨公司面晤洽談，至約定時間，姓名年籍不詳綽號「小鄭」
    之成年男子，乃委託戊○○先行代為前往商談，之後，庚○○見姓名年籍不詳綽
    號「小鄭」之成年男子遲未出面，乃要求戊○○共同前往其友人乙○○之工寮詳
    談，並等候姓名年籍不詳綽號「小鄭」之成年男子出面，戊○○乃應允隨同前往
    ，俟於九十二年四月二十四日二十一時許，年籍不詳之成年男子「林清連」乃駕
    駛其所有之自小客車搭載庚○○、戊○○及姓名年籍不詳綽號「二哥」之成年男
    子，前往臺中縣大里市○○○街福德祠旁之乙○○所有之工寮內後，即與姓名年
    籍不詳綽號「二哥」之成年男子先行離去，庚○○即於九十一年四月二十四日二
    十三時許，與乙○○、黃金助、丁○○、甲○○會面，庚○○乃告知購買電話門
    號受騙之經過情形，並要求戊○○再度與姓名年籍不詳綽號「小鄭」之成年男子
    聯繫，在電話聯繫過程中，因姓名年籍不詳綽號「小鄭」之成年男子不願出面處
    理，庚○○一時氣憤，遂與乙○○、黃金助（傷害部分未據告訴，妨害自由部分
    業經公訴人另行簽分偵辦）基於共同傷害他人身體之犯意聯絡，於不詳時間，由
    庚○○先以手肘、拳頭及執持大湯匙，出手毆打戊○○之胸部、頭部，再由乙○○出面詢問姓名年籍不詳綽號「小鄭」之成年男子之訊息，戊○○答稱不知情，
    乙○○即以徒手及執持板凳，出手毆打戊○○之眼部，乙○○並要黃金助以拳頭
    出手毆打戊○○之頭部、背部，致使戊○○因而受有腦震盪症候群、頭皮、臉部
    、鼻子、右耳多處挫瘀傷、兩側眼瞼瘀傷及左眼結膜下出血、胸部多處瘀挫傷、
    右手、右前臂、右前肘、兩膝多處瘀挫傷、後勁部瘀挫傷、背部多處瘀挫傷等傷
    害後，乙○○、庚○○、黃金助、丁○○、甲○○並基於妨害行動自由之犯意聯
    絡，逼迫戊○○必須負責處理清償四萬元債務，否則不讓其離去，至使戊○○因
    而心生畏懼，不得不撥打電話與其妻丙○○，要求籌措四萬元現金以求解困；嗣
    於九十二年四月二十五日二十時，約定取款時間，即由乙○○騎乘其所有之機車
    搭載庚○○，前往臺中市○○路○段前之約定地點，欲向丙○○取款之際，為警
    當場查獲，丁○○、甲○○則在上開工寮內看守戊○○，而於九十年四月二十五
    日二十一時三十分許，在臺中縣大里市○○○街之前開工寮內，發現戊○○，因
    而獲悉上情。
二、案經戊○○訴由臺中市警察局第三分局報告臺灣臺中地方法院檢察署檢察官偵查
    起訴。
    理      由
一、訊據被告乙○○，矢口否認有何傷害、妨害自由之犯行，辯稱：伊僅係單純在場
    喝酒，於喝酒期間，有聽到戊○○提及要拿四萬元償還被告庚○○，其餘事情均
    不清楚，伊並無傷害及剝奪告訴人戊○○之行動自由云云。訊據被告庚○○對於
    出手毆打告訴人戊○○成傷之情，固不否認，惟矢口否認有何妨害自由之犯行，
    辯稱：案發當時，係告訴人戊○○自願跟隨至工寮商談，期間，伊因透過告訴人
    戊○○與姓名年籍不詳綽號「小鄭」之成年男子聯繫未果，心生氣憤，認為告訴
    人戊○○與姓名年籍不詳綽號「小鄭」之成年男子有意欺騙，才會出手毆打告訴
    人戊○○，但是伊並未限制告訴人戊○○之行動自由，告訴人戊○○還和他們一
    道喝酒聊天，並且打電話對外聯繫，後來因為姓名年籍不詳綽號「小鄭」之成年
    男子不肯出面解決，告訴人戊○○才答應代為處理，並撥打電話聯絡其妻，籌措
    四萬元以清償姓名年籍不詳綽號「小鄭」之成年男子所積欠之債務云云。訊據被
    告甲○○、丁○○均矢口否認有妨害自由之犯行，均辯稱：並不知情，伊等只是
    在那裏喝酒云云。經查：
（一）告訴人戊○○於獲釋後，經送醫治療結果，確實受有腦震盪症候群、頭皮、臉
      部、鼻子、右耳多處挫瘀傷、兩側眼瞼瘀傷及左眼結膜下出血、胸部多處瘀挫
      傷、右手、右前臂、右前肘、兩膝多處瘀挫傷、後勁部瘀挫傷、背部多處瘀挫
      傷等傷害，此有行政院衛生署臺中醫院驗傷診斷書一份、現場照片四張在卷可
      稽；而告訴人戊○○所受之傷，係因被告庚○○、乙○○及共同被告黃金助出
      手毆打所致，亦經告訴人戊○○於原審審理中指稱：「九十二年四月二十四日
      當天，我接到『小鄭』的電話，要我過去德安百貨，當時有兩人在場，即庭上
      之庚○○及另一不詳姓名之人，隔約十分鐘又來兩個我不認識的人，庚○○和
      後面來的那個人叫我上車，並且告訴我十一點就讓我走，當時我有想跑，但跑
      不掉，只好同意和他們上車，到工寮之後，他們打電話和『小鄭』聯絡，在場
      的有乙○○、庚○○兩人，丁○○、甲○○是後來才來，乙○○拿板凳打我，
      還拿手槍表示要朝我腳開兩槍，並說要將我活埋，讓我家人找不到我，我覺得
      很害怕，庚○○用大湯匙敲我頭，還有用拳頭打我的頭部，用腳踢我胸部，及
      用手肘頂我胸部，乙○○問我『小鄭』的事情，我不知道，他就叫黃金助用拳
      頭打我頭部、背部，乙○○還打我的左眼。」等語，其於偵查中供稱：「我是
      九十二年四月二十四日下午九時，跟他們到福德祠旁工寮內，黃金助、乙○○
      一起到，當時就是乙○○叫黃金助打我的。」、「乙○○也打我，他拿小板凳
      打我。」等語，核與被告庚○○於原審審理中供稱：「係黃金助和我打戊○○
      ，我是用手打戊○○，黃金助用手肘打戊○○。」、「我只是要求『小鄭』還
      錢而已，我打被害人戊○○，是因為我認為戊○○和『小鄭』是一夥的，我認
      為他騙我的錢，所以我很生氣。」、「我不應該帶戊○○去工寮，讓乙○○打
      戊○○。」等語，其於警詢中供稱：「當時我與戊○○一起至大里市○○○街
      的工寮內，遇到工寮所有人乙○○，這時候乙○○問我何事，我就將事情的由
      來告訴他，乙○○聽我說完後，就非常氣憤的往戊○○身上打過去，我有上前
      擋，這時乙○○的朋友陸續來到工寮內喝酒，對戊○○這種欺騙的手段都非常
      氣憤，就會動手打他，我就一直勸阻他們，實際上何人所為，我也不知道，我
      也不認識。」等語，其偵查中則供稱：「‧‧‧後來乙○○在快十一點和他女
      友過來，我就和乙○○講經過，乙○○就空手打被害人頭上部，我上前阻止，
      乙○○就叫被害人趕快聯絡老闆處理，後來乙○○的朋友陸續來六、七人，有
      的坐一下就走，我不認識，因老闆一直推託不來，乙○○和他其中三、四個朋
      友就打被害人。」等語，核與共同被告黃金助於原審審理中到庭供稱：「我當
      天晚上九點多到案發地點。我用手肘打被害人戊○○，因為被害人欠錢不還，
      我凌晨三點多離開，後來我就沒有再去，庚○○他們後來作什麼我不知道。」
      等語，其於偵查中供稱：「我確實有在現場，在九十二年四月二十四日下午九
      時過去，到九十二年四月二十五日凌晨三時多離開，我有打戊○○。我是挺朋
      友乙○○、庚○○二人。」等語，均屬相符，是以，被告庚○○、乙○○及共
      同被告黃金助共同出手毆打告訴人戊○○之情，應堪認定。被告乙○○所辯，
      顯係事後卸責之詞，要難採信。
（二）又告訴人戊○○遭被告庚○○、乙○○及共同被告黃金助、丁○○、甲○○，
      以不讓離開，限制行動自由之情，業據告訴人戊○○指訴綦詳，復經證人丙○○於原審審理中到庭證稱：「四月二十五日十七時三十分許，我接到我先生戊○○的電話，要我去領四萬元，他就能回來，我和我先生戊○○通話中，旁邊
      一直有人要求我先生如何說。」等語，其於警詢中證稱：「在九十二年四月二
      十四日十九時許，我丈夫戊○○出門至二十二時還未返家，二十三時許，我打
      手機給戊○○，回答說我在太平與人談事情，我在手機裡有聽到旁人以強硬的
      口氣說，叫你老婆出來就斷訊，於二十五日凌晨二時，打手機給戊○○，說把
      孩子照顧好後斷訊，又於三時打手機給戊○○，在手機裡我能聽到旁人罵三字
      經後就斷訊，於二十五日十時許，向西屯派出所報案，戊○○為失蹤人口，當
      日十七時，戊○○打手機給我說，若要丈夫就趕快去湊四萬元給我至文心與甘
      肅路口，，我在路途中，戊○○通知我變更地點至復興路四段德安百貨前，在
      途中，經過第六分局找我表弟許益銘，將右述情事講給他聽，並由許益銘通知
      報案，六分局刑事組小隊長曾鏘仁等四人一同前往交款地點，在途中，戊○○
      打手機給我說，到達復興路四段德安百貨前，就會有二名女孩與你接洽，經至
      交款地後，我打手機給戊○○說已到達，後歹徒打手機給我說，有在三分局報
      案過，你要報警，戊○○也是共犯，二分鐘後就有二名男子共乘一部機車，與
      我接洽，問我說，你是否為王太太，回答說我不是，我就向在旁埋伏員警示警
      ，而當場逮捕一名涉嫌人庚○○，另一人逃逸，而在路途中，戊○○陸續打手
      機給我，在手機裡我均有聽到旁人在指揮戊○○說話，內容為你現在何處，趕
      快，因我一直都在拖延時間。」等語，其於偵查中證稱：「九十二年四月二十
      五日傍晚五點多，我先生打電話叫我準備四萬元，說四萬元給他們，他們才要
      放人，庚○○並在電話中告訴我說『我已經在第三分局備案，你不要亂來，不
      然，會有事，且你先生也會變共犯。』。」等語屬實，被告庚○○、乙○○、
      丁○○、甲○○及共同被告黃金助在姓名年籍不詳綽號「小鄭」之成年男子不
      願出面解決之後，既要求告訴人戊○○必須負責清償四萬元之款項，則在告訴
      人戊○○未經交付款項前，被告庚○○、乙○○、丁○○、甲○○及共同被告
      黃金助，自不可能任由告訴人戊○○離去，則告訴人戊○○指稱在毆打後，遭
      限制行動自由之陳述，即與經驗法則及論理法則相符，被告庚○○、乙○○否
      認妨害自由之辯詞，即係卸責之詞，無從採信為真實。又被告丁○○、甲○○
      均辯稱，其等均不知情，只是在工寮內喝酒，惟查被告丁○○、甲○○若未參
      與妨害自由，不讓戊○○離開，則戊○○已在工寮內將近二十四小時，並知乙○○、庚○○、黃金助均已不在工寮內，豈會不迅速逃離？足證戊○○所稱，
      其被丁○○、甲○○看守，不能離開確為事實，被告丁○○、甲○○之辯解，
      亦不足採信。
（三）至於告訴人戊○○於偵查中指稱：「當時他們有好幾人在旁邊叫我去，叫我去
      那裡坐一坐，等下就回來，當時我們在德安百貨等，沒什麼人，他們說叫我去
      坐一下，就讓我回來。當時庚○○說不讓我回來，乙○○也在場，他在講電話
      ，另有一位穿紅衣服的人（經指認為黃金助）也在場。」等語，告訴人戊○○
      於德安百貨公司前，與被告庚○○及年籍不詳之成年男子「林清連」及姓名年
      籍不詳綽號「二哥」之成年男子，共同前往臺中縣大里市○○○街之工寮，既
      係出於自願，則在告訴人戊○○前往工寮前之期間，被告庚○○與年籍不詳之
      成年男子「林清連」及姓名年籍不詳綽號「二哥」之成年男子並無限制告訴人
      戊○○行動之意圖或行為，自難認定年籍不詳之成年男子「林清連」及姓名年
      籍不詳綽號「二哥」之成年男子，與被告庚○○間有共同剝奪他人行動自由之
      犯意聯絡及行為分擔。綜上所述，被告庚○○、乙○○與共同被告黃金助共同
      出手毆打告訴人戊○○及被告等四人與共同被告黃金助共同剝奪告訴人戊○○
      行動自由之情，應堪認定。被告庚○○等四人所辯，均係事後卸責之詞，要難
      採信。本件事證已臻明確，被告庚○○、乙○○、丁○○、甲○○四人犯行，
      洵堪認定。
二、被告庚○○、乙○○與共同被告黃金助，基於共同傷害人之身體之犯意聯絡，由
    被告庚○○、乙○○及共同被告黃金助分別出手毆打告訴人戊○○，致使告訴人
    戊○○因而受有腦震盪症候群、頭皮、臉部、鼻子、右耳多處挫瘀傷、兩側眼瞼
    瘀傷及左眼結膜下出血、胸部多處瘀挫傷、右手、右前臂、右前肘、兩膝多處瘀
    挫傷、後勁部瘀挫傷、背部多處瘀挫傷等傷害，被告等四人與共同被告黃金助並
    以要求負責清償債務為由，剝奪告訴人戊○○之行動自由，核被告庚○○、乙○○所為，均係犯刑法第三百零二條第一項之剝奪他人行動自由罪、第二百七十七
    條第一項之傷害罪。被告丁○○、甲○○所為，係犯刑法第三百零二條第一項之
    剝奪他人行動自由罪。被告庚○○、乙○○與黃金助三人對於右開傷害犯行，有
    犯意之聯絡及行為之分擔，均為共同正犯。被告等四人與共同被告黃金助對於上
    開妨害行動自由犯行，有意思之聯絡及行為之分擔，均為共同正犯，又被告庚○○、乙○○所犯前開剝奪他人行動自由罪及傷害罪二者間，均有方法、結果之牽
    連關係，為牽連犯之裁判上一罪關係，應依刑法第五十五條之規定，分別從一重
  之剝奪他人行動自由罪論處。原審以被告乙○○、庚○○罪證明確，予以論罪科
    刑，原無不合，惟查被告乙○○、庚○○係與被告丁○○、甲○○共犯妨害行動
    自由罪，原判決誤認被告丁○○、甲○○未參與，而遽為無罪之諭知，尚有未當
    ，被告乙○○上訴意旨否認犯罪，雖無理由，惟檢察官上訴意旨指摘原判決不當
    ，為有理由，應由本院將原判決撤銷改判，爰審酌被告庚○○因遭受姓名年籍不
    詳綽號「小鄭」之成年男子詐騙四萬元，心有未甘，乃以傷害、妨害自由之手段
    ，要求告訴人戊○○代為清償，而被告乙○○、丁○○、甲○○為顧友人情誼，
    或參與出面為傷害、或妨害自由之行為，被告庚○○之犯罪動機雖有可憫，然被
    告庚○○、乙○○、丁○○、甲○○、出於義憤過於衝動，以致侵害告訴人戊○○之身體及自由，因而觸犯刑典，亦有可究之處，考量告訴人戊○○所受之傷勢
    程度，被告庚○○、乙○○、丁○○、甲○○之犯罪手段及被告庚○○犯罪後坦
    承部分犯行，態度尚稱良好，而被告乙○○矢口否認犯行，未見悔意等一切情狀
    ，分別量處如主文第二項所示之刑，並均諭知易科罰金之折算標準。
三、至於扣案之玩具手槍一支，係被告乙○○所有，業據被告乙○○、庚○○供述屬
    實，然該玩具手槍係自被告乙○○所騎乘之機車置物箱內起獲，亦據證人丙○○
    證述屬實，既無具體事證足以認定被告乙○○，持以供為傷害或剝奪他人行動自
    由使用，尚難併予諭知沒收，附此敘明。
四、公訴意旨另以：被告甲○○、丁○○基於與被告庚○○、乙○○及共同傷害他人
    身體之犯意聯絡，被告甲○○以徒手毆打告訴人戊○○，致使告訴人戊○○因此
    受有腦震盪症候群、頭皮、臉部、鼻子、右耳多處挫瘀傷、胸部多處挫瘀傷之傷
    害，因認被告甲○○、丁○○共同涉犯刑法第二百七十七條第一項之傷害罪等罪
    嫌云云。訊據被告丁○○、甲○○均矢口否認有傷害之犯行，均辯稱其等二人均
    未毆打戊○○云云。
五、本件公訴人認被告甲○○、丁○○涉有前開傷害之罪嫌，無非係以右揭犯罪事實
    ，業據告訴人戊○○指訴歷歷，核與證人即告訴人之配偶丙○○及共同被告黃金
    助之證述情節相符，並有現場圖、照片、通聯紀錄、診斷證明書在卷可稽等，資
    為論據。經查：被告甲○○、丁○○並未出手毆打告訴人戊○○之情，業據告訴
    人戊○○於原審審理中證述屬實，核與被告庚○○所述情節相符，則被告甲○○
    丁○○辯稱未出手毆打告訴人戊○○之情，堪信為真實，則公訴人指稱被告甲○○、丁○○共同參與傷害告訴人戊○○之情，顯與現有事證不符，其等傷害犯行
    尚屬不能證明，因公訴人認此部分與上開妨害行動自由犯行，有牽連犯之裁判上
    一罪關係，依法不另為無罪之諭知，併此明。
據上論斷，應依刑事訴訟法第三百六十九條第一項前段、第三百六十四條、第二百九
十九條第一項前段，刑法第二十八條、第三百零二條第一項、第二百七十七條第一項
、第五十五條、第四十一條第一項前段，罰金罰鍰提高標準條例第一條前段、第二條
，判決如主文。
本案經檢察官己○○到庭執行職務。
中      華      民      國      九十二     年    十二     月   二十三   日
                                臺灣高等法院臺中分院刑事第五庭
                                      審判長法  官  袁  從  楨
                                            法  官  郭  同  奇
                                            法  官  胡  森  田
右正本證明與原本無異。
如不服本判決應於收受送達後十日內向本院提出上訴書狀，其未敘述上訴之理由者並
得於提起上訴後十日內向本院補提理由書（均須按他造當事人之人數附繕本）。
                                            書記官  林  振  甫
中      華      民      國      九十二     年    十二     月   二十四   日
                                                                        Ｒ


司法院資訊處製作；財團法人民間司法改革基金會備份。
